【裁判字號】    97,上,250
【裁判日期】    971126
【裁判案由】    拆屋還地
【裁判全文】
臺灣高等法院臺中分院民事判決           97年度上字第250號
上  訴  人  乙○○
            甲○○
            丙○○
            丁○○
            己○○
共      同
訴訟代理人  王錦昌律師
            陳大俊律師
            張秀瑜律師
被上訴人    戊○○
訴訟代理人  林家進律師
上列當事人間拆屋還地事件，上訴人對於中華民國97年5月29日
臺灣臺中地方法院96年度訴字第778號第一審判決提起上訴，本
院於民國97年11月12日辯論終結，玆判決如下：
    主  文
上訴駁回。
第二審訴訟費用由上訴人乙○○負擔新台幣六千一百二十元、上
訴人甲○○負擔新台幣三千六百四十五元、上訴人丙○○負擔新
台幣四千八百元、上訴人丁○○負擔新台幣四千六百三十五元、
上訴人己○○負擔新台幣五千六百二十五元。
    事實及理由
一、被上訴人主張：坐落台中市南區○○○○段218-7、218-69
    、218-100等地號土地（下稱系爭218-7、218-69、218-100
    號土地），為被上訴人所有，上訴人乙○○、甲○○、丙○
    ○、丁○○、己○○等5人（下合稱乙○○等5人）無權占有
    上開土地如原判決附圖（下稱附圖）所示編號Ｂ、Ｃ、Ｄ、
    Ｅ、Ｆ、Ｇ、Ｋ、Ｌ、Ｍ、Ｎ、Ｒ、Ｓ、Ｔ、Ｕ部分土地，
    各於占用之土地建有建物，其中上訴人乙○○占用如附圖所
    示Ｂ部分面積0.0014公頃土地、編號Ｃ部分面積0.0001公頃
    土地建有建物（即門牌號碼台中市○區○○路158號，下稱
    系爭158號）；上訴人甲○○占有如附圖所示編號Ｄ部分面
    積0.0003公頃土地、編號Ｋ部分面積0.0003公頃土地、編號
    Ｒ部分面積0.0001公頃土地建有建物（即同上路160號，下
    稱系爭160號）；上訴人丙○○無權占有如附圖所示編號Ｅ
    部分面積0.0003公頃土地、編號Ｌ部分面積0.0005公頃土地
    、編號Ｓ部分面積0.0001公頃土地建有建物（即同上路162
    號，下稱系爭162號）；上訴人丁○○無權占有如附圖所示
    編號Ｆ部分面積0.0004公頃土地、編號Ｍ部分面積0.0004公
    頃土地、編號Ｔ部分面積0.0001公頃土地建有建物（即同上
    路164號，下稱系爭164號）；上訴人己○○無權占有如附圖
    所示編號Ｇ部分面積0.0005公頃土地、編號Ｎ部分面積0.00
    05公頃土地、編號Ｕ部分面積0.0001公頃土地建有建物（即
    同上路166號，下稱系爭166號）。上訴人乙○○等5人無權
    占用系爭土地，自應將其各自占用上開土地上之建物拆除等
    情，爰本於所有權之法律關係，求為判決：(一)上訴人乙○○
    應將系爭218-100號土地上如附圖所示編號Ｂ部分面積0.001
    4公頃建物、編號Ｃ部分面積0.0001公頃建物均拆除，將該
    土地返還被上訴人。(二)上訴人甲○○應將系爭218-100號土
    地上如附圖所示編號Ｄ部分面積0.0003公頃建物、系爭218-
    7號土地上如附圖所示編號Ｋ部分面積0.0003公頃建物、系
    爭21 8-69號土地上如附圖所示編號Ｒ部分面積0.0001公頃
    建物均拆除，並將該土地返還被上訴人。(三)上訴人丙○○應
    將系爭218-100號土地上如附圖所示編號Ｅ部分面積0.0003
    公頃建物、系爭218-7號土地上如附圖所示編號Ｌ部分面積
    0.0005公頃建物、系爭218-69號土地上如附圖所示編號Ｓ部
    分面積0. 0001公頃建物均拆除，並將該土地返還被上訴人
    。(四)上訴人丁○○應將系爭218-100號土地上如附圖所示編
    號Ｆ部分面積0.0004公頃建物、系爭218-7號土地上如附圖
    所示編號Ｍ部分面積0.0004公頃建物、系爭218-69號土地上
    如附圖所示編號Ｔ部分面積0.0001公頃建物均拆除，並將該
    土地返還被上訴人。(五)上訴人己○○應將系爭218-100號土
    地上如附圖所示編號Ｇ部分面積0.0005公頃建物、系爭218-
    7號土地上如附圖所示編號Ｎ部分面積0.0005公頃建物、系
    爭218-69號土地如附圖所示編號Ｕ部分面積0.0001公頃建物
    均拆除，並將該土地返還被上訴人。
二、上訴人則以：上訴人乙○○等5人於民國（下同）57年間即
    以行使地上權之意思，和平、公然、繼續占有使用上開土地
    ，並以於土地上有建築物之目的而使用該土地，迄今已逾20
    年，依民法第八百三十二條、第七百六十九條、第七百七十
    二條之規定，及最高法院85年度台上第609號判決意旨，上
    訴人等自得請求登記為地上權人。上訴人雖未及時向地政機
    關提出地上權登記之申請，然此占有之事實狀態已長期存在
    ，且已在此種事實狀態上建立各種法律關係，一旦將之推翻
    ，勢必將此等法律關係完全毀壞，此不僅與法律在維持共同
    生活之和平秩序目的相背，更與時效取得制度建立之意旨相
    違，如認占有人於未完成地上權登記前，仍屬無權占有，則
    不動產物權之取得時效將淪為虛設，況上訴人已依土地登記
    規則第一百十四條規定，備具證明文件向台中市中山地政事
    務所（下稱中山地政事務所）提出地上權登記請求，經該所
    准予登記並公告在案。中山地政事務所雖以被上訴人向台灣
    台中地方法院（下稱台中地院）提起97年度訴字第180號確
    認地上權登記請求權不存在之訴，而駁回上訴人之申請，惟
    上訴人已對中山地政事務所所為行政處分提起訴願、行政訴
    訟；又前開台中地院97年度訴字第180號之訴雖為被上訴人
    勝訴之判決，上訴人亦已對該判決提起上訴，上開行政訴訟
    及民事訴訟尚在審理中，本件裁判應以上開訴訟審理結果為
    據，依行政訴訟法第十二條、民事訴訟法第一百八十二條第
    一項、第二項但書規定，本件應停止訴訟程序等語，資為抗
    辯。
三、被上訴人主張系爭218-7、218-69、218-100號土地為其所有
    ，上訴人乙○○、甲○○、丙○○、丁○○、己○○占用該
    土地如附圖所示編號Ｂ、Ｃ、Ｄ、Ｅ、Ｆ、Ｇ、Ｋ、Ｌ、Ｍ
    、Ｎ、Ｒ、Ｓ、Ｔ、Ｕ部分土地建有建物使用（各占用地號
    及面積詳如附圖）等事實，為上訴人所不爭執（見原審卷(一)
    121頁、本院卷28頁背面），復經原審法院法官會同中山地
    政事務所測量人員現場勘測明確，有土地登記謄本、台中市
    稅捐稽徵處房屋稅籍證明書、勘驗筆錄、土地複製成果圖（
    即附圖）在卷可憑（見原審卷(一)6至8、38至42、45至49頁）
    ，自堪信為真實。
四、上訴人以兩造間就上訴人對系爭土地是否因時效取得地上權
    登記請求權，另有民事他訴訟（本院97年上易字第419號確
    認地上權登記請求權不存在案）及行政訴訟（台中高等行政
    法院97年訴字第233號）尚在審理中，參以最高法院88年度
    台上字第404號判決意旨，為避免判決結果相歧異，及節省
    司法資源，本件裁判應以上開二訴訟之審理結果為據，依行
    政訴訟法第十二條、民事訴訟法第一百八十二條第一項、第
    二項但書規定，本件應停止訴訟程序等語。查，依兩造所不
    爭執之中山地政事務所96年10月29日函及檢附己○○、丁○
    ○、丙○○、甲○○等4人（下稱己○○等4人）之申請案卷
    （見原審訴字卷(一)127至268頁、卷(二)7、8頁），暨台中高等
    行政法院97年訴字第233號判決書、台中地院97年度訴字第
    180號民事判決書可知，上訴人乙○○並非上開二訴訟之當
    事人，且上訴人己○○等4人於上開二訴訟均受敗訴判決，
    有上開判決書在卷可憑（見本院卷36至42頁、68至72頁）。
    再者，本院經後述審認結果，上訴人乙○○等5人就上開土
    地並無因時效取得地上權之情形，自無停止本件訴訟之必要
    。況被上訴人本於所有權主張占有人無權占有土地，對占有
    人之上訴人乙○○等5人起訴而為請求後，其等始向地政機
    關為地上權登記之聲請，其等顯有阻撓及拖延訴訟之進行，
    影響為土地所有人之被上訴人權益，本院更無停止本件訴訟
    程序之必要。其等聲請停止本件訴訟程序，即不應准許，應
    予駁回。至於最高法院88年度台上字第404號判決，自無拘
    束本院，難以此據為裁定停止本件訴訟程序，合先敘明。
五、上訴人抗辯以其等於57年間即以行使地上權之意思，和平、
    公然、繼續占有使用上開土地，並以於土地上有建築物之目
    的而使用該土地，迄今已逾20年，上訴人於占有之始係以行
    使地上權之意甚明，雖上訴人等因智識不足，未及時向地政
    機關提出地上權登記之申請，惟上訴人已符合取得時效之要
    件，應可對抗被上訴人等語。經查：
  (一)按依時效取得地上權者，須其主觀上有以行使地上權之意思
    ，在客觀上有在他人土地上有建築物、或其他工作物或竹木
    為目的，使用他人土地之事實，始足當之。若非以行使地上
    權之意思而占有，其取得時效，不能開始進行。又占有之原
    因，或以無權占有之意思，或以所有權之意思，或以租賃或
    借用之意思為之，不一而足，非必皆以行使地上權之意思而
    占有，自不得徒以占有人客觀上占有土地之事實，遽認其係
    以行使地上權之意思而占有。又主張時效取得地上權者，須
    為以行使地上權之意思而占有始足當之，若依其所由發生事
    實之性質，無行使地上權之意思者，非有變為以行使地上權
    之意思而占有之情事，其取得時效，不能開始進行（最高法
    院64年度台上字第2552號判例參照）。故主張因時效取得地
    上權者，須就其主觀上有行使地上權之意思負舉證責任。本
    件僅以上訴人於系爭218-7、218-69、218-100號土地有建物
    ，不足認定上訴人係基於行使地上權之意思為占有。
  (二)依上訴人提出之房屋稅籍證明書，其中上訴人乙○○所使用
    之系爭158號建物，分別自81年7月、96年4月起課稅，折舊
    年數分別為14年、0年；上訴人甲○○所使用之系爭160號建
    物，分別自57年7月、93年8月起課稅，折舊年數分別為38年
    、2年；上訴人丙○○所使用之系爭162號建物，分別自57年
    7月、81年7月起課稅，折舊年數分別為39年、14年；上訴人
    丁○○所使用之系爭164號建物，分別自61年1月、81年7月
    起課稅，折舊年數分別為35年、14年；上訴人己○○所使用
    之系爭166號建物，分別自61年1月、81年7月起課稅，折舊
    年數分別為35年、14年（見原審卷(一)38至42頁），上訴人是
    否自57年即在系爭218-7、218-69、218-100號土地上建有建
    物，即生疑問。又上訴人丙○○為52年出生、上訴人甲○○
    為56年生，有戶籍謄本附卷可稽（見原審卷(一)181、256頁）
    ，57年間分別僅5歲、1歲，其等能否於57年間即以行使地上
    權之意思而占有，亦生疑問。而上訴人丙○○自陳系爭162
    號、164號建物係其父即上訴人丁○○於63年間所購得（見
    原審卷(二)15頁），其等不可能於57年間即以行使地上權之意
    思，占有上開土地。上訴人己○○自75年月1月始遷入系爭
    166號建物，有戶口名簿在卷可憑（見原審卷(一)148頁），其
    顯非自57年間即占用系爭土地甚明。又上訴人乙○○於81年
    9月1日向臺中市政府陳情函，該函係上訴人乙○○（為上訴
    人甲○○之父）代表上訴人丁○○（為上訴人丙○○之父）
    及上訴人己○○等人，向臺中市政府陳情洽租系爭218-7及
    218-69地號土地，其陳情函內載：「…請求市政府讓我們現
    住的畸零地優先讓我們辦理『承租』。」等語（見本院卷38
    頁），上訴人對提出該陳情函並不爭執（見本院卷60、61頁
    ），顯見上訴人至少於81年間時，係欲以租賃而非行使地上
    權之意思占有使用系爭土地。則上訴人抗辯其等自57年間即
    以行使地上權之意思，和平公然占有系爭218-7、218-69、2
    18-100號土地，即不可採。
  (三)若上訴人等於57年間即以行使地上權之意思使用上開土地，
    則於81年時已得因時效取得地上權，何以當時不請求為地上
    權設定登記，迨至被上訴人於96年3月19日提起拆屋還地訴
    訟後，上訴人乙○○等5人始於96年5月22日向中山地政事務
    所申辦系爭218-7、218-69號土地時效取得地上權登記，因
    所附證件不全，經通知逾15日未補正，而遭駁回；嗣同年7
    月10日己○○、丁○○、丙○○再次申請，甲○○則於同年
    8月23日再次申請；至於系爭218-100號土地，中山地政事務
    所並未受理因時效取得地上權登記案件，有中山地政事務所
    96年10月29日函及檢附己○○等4人之申請案卷可稽（見原
    審訴字卷(一)127至268頁），益證上訴人抗辯其等自57年間即
    以行使地上權之意思，和平公然占有系爭218-7、218-69、
    218-100號土地，為不可採。
  (四)又臺中市政府於81年9月15日函覆上訴人暫予緩辦，即不同
    意承租之聲請，則上訴人縱於嗣後改以行使地上權之意思占
    有系爭土地，惟因上訴人已明知其等實際上並未取得土地所
    有權人同意即使用系爭土地，自非善意無過失，即應適用民
    法第七百七十二條準用第七百六十九條之規定，須和平繼續
    占有達20年之期間，始合乎時效取得地上權之要件，然自81
    年9月15日後迄被上訴人本件起訴時止未滿20年，上訴人自
    未因時效取得地上權。上訴人雖稱因不諳法律，為求安定故
    提出上開陳情函，其以於系爭土地上有建築物之目的使用土
    地之意思未變，實無改以租賃之意思占有系爭土地之事實（
    見本院卷61頁），惟上訴人既不諳法律，能否於占有系爭21
    8-7、218-69、218-100號土地之初，或嗣後以行使地上權之
    意思使用系爭218-7、218-69、218-100號土地，顯有疑問？
    又自81年9月迄被上訴人提起本訴訟止，歷10餘年，上訴人
    若為求安定，何以10餘年間均不申請為地上權設定登記？上
    訴人所辯顯與常情不符，依上事證，難認上訴人等自始以行
    使地上權之意思占有使用上開土地。上訴人抗辯已因時效取
    得地上權，僅未及時向地政機關提出地上權登記之申請，應
    認上訴人等得以時效取得地上權對抗被上訴人云云，並不可
    取。又上訴人向中山地政事務所申請地上權登記，並經該所
    公告在案，惟因被上訴人異議，經中山地政事務所調處不成
    立，被上訴人另案提起確認地上權不存在之訴訟，業經台中
    地院判決確認上訴人之地上權登記請求權不存在，有該院97
    年度訴字第180號民事判決附卷可資證明（見本院卷36至42
    頁）。上訴人所辯其已就上開土地依時效取得地上權，其非
    無權占有云云，即不足採。
  (五)至李洪阿員、蔡文龍、黃端眉所出具之四鄰證明書，載明上
    訴人己○○自75年11月17日起；上訴人丁○○自71年11月9
    日起；上訴人丙○○自80年1月23日起；上訴人甲○○自76
    年7月9日起，以行使地上權之意思，和平公然占有系爭218-
    7、218-69號土地（見原審卷149、160、183、220、235、25
    8頁），與上訴人所主張自57年間即以行使地上權之意思，
    和平公然占有系爭218-7、218-69號土地，顯有不符。經核
    與上開所述之事實不符，自不能為有利上訴人之認定。
六、按所有人對於無權占有或侵奪其所有物者，得請求返還之，
    民法第七百六十七條前段定有明文。以無權占有為原因，請
    求返還土地者，占有人對土地所有權存在之事實無爭執，而
    僅以非無權占有為抗辯者，土地所有權人對其土地被無權占
    有之事實無舉證責任，占有人自應就其取得占有係有正當權
    源之事實證明之（最高法院85年度台上字第1120號判決參照
    ）。被上訴人主張上訴人乙○○等5人無權占有上開土地，
    上訴人對被上訴人為上開土地之所有人並不爭執，而上訴人
    主張已因時效取得地上權登記請求權等語，並不足取，已如
    上述，則被上訴人主張上訴人係無權占有系爭218-7、218-6
    9、218-100號土地，為可採取。
七、系爭158號、160號、162號、164號、166號建物為未辦理建
    物第一次所有權登記之建物，上訴人乙○○、甲○○自陳系
    爭158號、160號建物部分為乙○○所蓋、部分自他人處購得
    ；上訴人丙○○自陳系爭162號、164號建物係其父即上訴人
    丁○○於63年間所購得（見原審卷(二)15頁），且上訴人乙○
    ○、甲○○、丙○○、丁○○、己○○分別繳納系爭158號
    、160號、162號、164號、166號建物之房屋稅，持分均為全
    部，有台中市稅捐稽徵處房屋稅籍證明書附卷可查（見原審
    卷(一)38至42頁），足認上訴人乙○○、甲○○、丙○○、丁
    ○○、己○○等5人各對系爭158號、160號、162號、164號
    、166號建物有事實上處分權，上訴人無法舉證占用上開土
    地之正當權源，已如上述，被上訴人本於所有權之法律關係
    ，請求上訴人乙○○等5人各拆除系爭建物，返還無權占有
    之土地，自屬有據，應予准許。
八、綜上所述，被上訴人本於所有權之法律關係，請求：(一)上訴
    人乙○○將系爭218-100號土地上如附圖所示編號Ｂ部分面
    積0.0014公頃建物、編號Ｃ部分面積0.0001公頃建物均拆除
    ，將該土地返還被上訴人；(二)上訴人甲○○將系爭218-100
    號土地上如附圖所示編號Ｄ部分面積0.0003公頃建物、系爭
    218-7號土地上如附圖所示編號Ｋ部分面積0.0003公頃建物
    、系爭218-69號土地上如附圖所示編號Ｒ部分面積0.0001公
    頃建物均拆除，並將該土地返還被上訴人；(三)上訴人丙○○
    將系爭218-100號土地上如附圖所示編號Ｅ部分面積0.0003
    公頃建物、系爭218-7號土地上如附圖所示編號Ｌ部分面積
    0.0005公頃建物、系爭218-69號土地上如附圖所示編號Ｓ部
    分面積0.0001公頃建物均拆除，並將該土地返還被上訴人；
    (四)上訴人丁○○將系爭218-100號土地上如附圖所示編號Ｆ
    部分面積0.0004公頃建物、系爭218-7號土地上如附圖所示
    編號Ｍ部分面積0.0004公頃建物、系爭218-69號土地上如附
    圖所示編號Ｔ部分面積0.0001公頃建物均拆除，並將該土地
    返還被上訴人；(五)上訴人己○○將系爭218-100號土地上如
    附圖所示編號Ｇ部分面積0.0005公頃建物、系爭218-7號土
    地上如附圖所示編號Ｎ部分面積0.0005公頃建物、系爭218-
    69號土地如附圖所示編號Ｕ部分面積0.0001公頃建物均拆除
    ，並將該土地返還被上訴人，為有理由，應予准許。是原判
    決為被上訴人勝訴之判決，並依兩造聲明分別為供擔保後准
    予或免為假執行之宣告，經核於法並無不合。上訴論旨，指
    摘原判決不當，求予廢棄改判，為無理由，應駁回其上訴。
    本件事證已臻明確，兩造其餘攻擊防禦方法及舉證，核與本
    件判決結果不生影響，無庸逐一論列，併此敘明。
據上論結，本件上訴為無理由，依民事訴訟法第四百四十九條第
一項、第七十八條、第八十五條第一項但書，判決如主文。
中    華    民    國    97    年    11    月    26    日
                  民事第一庭    審判長法  官  吳火川
                                      法  官  胡景彬
                                      法  官  饒鴻鵬
以上正本係照原本作成。
如對本判決上訴，須於收受判決送達後二十日內向本院提出上訴
書狀，其未表明上訴理由者，應於提出上訴後二十日內向本院提
出上訴理由書（須按他造人數附具繕本）。
上訴時應提出委任律師為訴訟代理人之委任狀。具有民事訴訟法
第四百六十六條之一第一項但書或第二項之情形為訴訟代理人者
，另應附具律師及格證書及釋明委任人與受任人有該條項所定關
係之釋明文書影本。
                                      書記官  林明冬
中    華    民    國    97    年    11    月    26    日
                                                      Ａ


司法院資訊處製作；財團法人民間司法改革基金會備份。
